【裁判字號】    94,重上更(三),437
【裁判日期】    950706
【裁判案由】    違反貪污治罪條例
【裁判全文】
臺灣高等法院臺南分院刑事判決   94年度重上更(三)字第437號
上  訴  人  臺灣臺南地方法院檢察署檢察官
被      告  己○○
被      告  壬○○
上列二人共同
選任辯護人  徐美玉律師
            黃溫信律師
            黃紹文律師
被      告  丁○○  男  53歲（民國○○年○月○○日生）
                    身分證統一編號：Ｚ000000000號
                    住台南縣佳里鎮○○街271號
上  訴  人
即  被  告  癸○○  男  58歲（民國○○年○月○○日生）
                    身分證統一編號：Ｚ000000000號
                    住台南縣學甲鎮○○路32巷16號
上  訴  人
即  被  告  辛○○  男  54歲（民國○○年○○月○○日生）
                    身分證統一編號：Ｚ000000000號
                    住台南縣學甲鎮○○路115號
上列三人共同
選任辯護人  蘇正信律師
            蔡進欽律師
            蔡弘琳律師
上  訴  人
即  被  告  庚○○  男  44歲（民國○○年○月○○日生）
                    身分證統一編號：Ｚ000000000號
                    住台南縣學甲鎮○○路179巷8號
上  訴  人
即  被  告  丙○○  男  41歲（民國○○年○月○○日生）
                    身分證統一編號：Ｚ000000000號
                    住台南縣東山鄉三榮村許秀才39號
上列二人共同
選任辯護人  翁瑞昌律師
上  訴  人
即  被  告  乙○○  男  54歲（民國○○年○○月○○日生）
                    身分證統一編號：Ｚ000000000號
                    住台南縣鹽水鎮○○路1號
指定辯護人  本院公設辯護人  戊○○
上列上訴人因被告等違反貪污治罪條例案件，不服臺灣臺南地方
法院85年度訴字第1025號中華民國86年9月4日第一審判決（起訴
案號：臺灣臺南地方法院檢察署85年度偵字第4249號、第4559號
、第7022號），提起上訴，經判決後，由最高法院第三次發回更
審，本院判決如下：
    主  文
原判決關於己○○、壬○○、丁○○、癸○○、辛○○、庚○○
、丙○○、乙○○部分均撤銷。
己○○、壬○○、丁○○共同為他人處理事務，意圖損害本人之
利益，而為違背其任務之行為，致生損害於本人之財產，各處有
期徒刑伍月，如易科罰金，均以參佰元折算壹日。
癸○○、辛○○、庚○○、丙○○共同連續行使從事業務之人，
明知為不實之事項，而登載於其業務上作成之文書，足以生損害
於他人，各處有期徒刑肆月，如易科罰金，均以參佰元折算壹日
。
乙○○共同連續行使從事業務之人，明知為不實之事項，而登載
於其業務上作成之文書，足以生損害於他人，處有期徒刑參月，
如易科罰金，以參佰元折算壹日。緩刑參年。
    事  實
一、緣甲○○（於民國九十四年九月二日死亡，業經本院為不受
    理判決）於七十四年間，擔任前省屬臺灣中小企業銀行（下
    稱臺企銀行）永康分行副理時，即與戴初雄結識。嗣於七十
    七年八月一日甲○○調任臺企銀行學甲分行經理，適台企銀
    行學甲分行單獨承作戴初雄所經營良美關係企業「慶茂大樓
    」建築融資貸款，自此更與戴初雄有密切往來，復於七十八
    年十月六日，由臺企銀行學甲分行與彰化銀行南臺南分行，
    對於戴初雄所經營南品建設股份有限公司（下稱南品公司）
    興建之「良美金三角辦公大樓」，聯合承作新臺幣（下同）
    六億八千萬元建築融資貸款，二家銀行各承貸金額三億四千
    萬元，並於七十八年十二月十九日核准貸放。
二、戴初雄則鑑於南品公司於七十八年間，所興建「良美金三角
    辦公大樓」，迄至七十九年間，仍有附表所示餘屋尚未出售
    ，所有權仍屬南品公司，且明知附表所示餘屋，均於七十八
    年十二月十九日向臺企銀行學甲分行申辦「建築融資」在案
    ，依規定無法再以南品公司名義重複向銀行設定抵押權貸款
    或貸款額度不高，惟如將附表所示餘屋所有權移轉為個人所
    有，即可以向之該分行申辦「分戶貸款」。為此甲○○基於
    前述與戴初雄公私業務親密往來關係，特別於七十九年六、
    七月間，親往良美關係企業「慶茂大樓」戴初雄辦公室，就
    上開「良美金三角辦公大樓」分戶貸款額度，與戴初雄洽商
    ，雙方談妥先由臺企銀行學甲分行徵信人員就附表所示南品
    公司規劃之餘屋人頭戶，辦理對保後，再由南品公司向臺企
    銀行學甲分行送件，申請辦理分戶貸款。甲○○隨即在七十
    九年八月八日調往臺企銀行岡山分行任職前，於臺企銀行學
    甲分行召開「良美金三角辦公大樓」附表所示餘屋「分戶貸
    款」專案會議，指示台企銀行學甲分行副理壬○○、襄理吳
    平（丁○○於七十九年十一月三日接任）、授信主辦癸○○
    、徵信人員辛○○、庚○○、丙○○、乙○○，應全力配合
    辦理附表所示餘屋「分戶貸款」事宜。嗣七十九年八月八日
    甲○○調任臺企銀行岡山分行經理後，臺企銀行學甲分行即
    由己○○接任經理，甲○○為協助戴初雄就附表所示餘屋得
    以順利申辦「分戶貸款」，多次以電話請接任經理己○○對
    附表所示餘屋分戶貸款儘速配合核貸。己○○由於甲○○關
    說以及為使在甲○○經理任內臺企銀行學甲分行所承做南品
    公司「良美金三角」辦公大樓「建築融資貸款」順利獲得償
    還，乃應允配合辦理附表所示餘屋「分戶貸款」，而於七十
    九年八月八日到職後某日，前往良美企業「慶茂大樓」戴初
    雄辦公室拜訪戴初雄。嗣由臺企銀行學甲分行授信主辦癸○○、襄理丁○○分別與南品公司黃淑蓮洽妥在七十九年十月
    、十一月如附表所示對保日期辦理對保，並由臺企銀行學甲
    分行己○○率相關行員前往良美企業「慶茂大樓」辦理對保
    ，七十九年十月對保期間已調職之甲○○亦親至現場要求辛○○等徵信人員幫忙配合辦理附表所示餘屋分戶貸款。
三、戴初雄於與甲○○洽妥附表所示餘屋分戶貸款辦理事宜後，
    戴初雄、黃淑蓮暨附表所示人頭戶（該部分未據起訴）及良
    美公司財務部融資組會計李欣樺（原名李秋芬）等人，即於
    七十九年十、十一月間，在良美公司、南品公司或台南市某
    地等處共同謀議，由李欣樺統一與附表所示人頭戶，於七十
    九年十二月十八日（編號01、03、08、09、13、14、17、22
    、23）、十九日（編號02、04、06、11、15、16、19、24、
    25、27）、廿一日（編號05、10、18、21、28）、廿四日（
    編號12、26、29）及八十年一月廿二日（編號07、20），在
    上開地點，分別就附表所示餘屋，訂立南品公司與附表所示
    人頭戶間虛偽不實房屋買賣合約，並於八十年一月十八日、
    八十年二月七日，持向台南縣永康地政事務所申辦附表所示
    房屋移轉登記手續，使地政事務所承辦人員，將上開南品公
    司與附表所示人頭戶間虛偽買賣，登載於建築改良物登記簿
    ，足生損害於地政事務所不動產登記管理正確性，及一般大
    眾對不動產登記之信賴。並在辦理附表所示餘屋移轉予附表
    所示人頭戶同時，由戴初雄指示黃淑蓮、李欣樺芬將附表所
    示餘屋之不實建築改良物登記簿及買賣契約書等相關申請分
    戶貸款資料，於八十年一月間，持向臺企銀行學甲分行辦理
    「分戶貸款」，足生損害於臺企銀行學甲分行（戴初雄、黃
    淑蓮、李欣樺三人均經判處行使使公務員登載不實公文書罪
    刑確定，另附表所示人頭戶亦應與戴初雄、黃淑蓮、李欣樺
    共同涉犯此部分犯罪，應另由檢察官另行偵辦）。
四、臺企銀行學甲分行徵授信人員，癸○○於七十九年十月間，
    任臺企銀行學甲分行授信業務經辦人員，負責對該分行放款
    申貸之授信初審准駁，及擬定承做放款撥貸條件；辛○○、
    庚○○、丙○○、乙○○，則於七十八、九年間，亦均擔任
    或兼任臺企銀行學甲分行放款徵信作業經辦人員，負責分行
    放款申貸之徵信調查。辛○○、庚○○、丙○○、乙○○基
    於前任經理甲○○要求及現任經理己○○指示全力配合辦理
    南品公司附表所示餘屋分戶貸款，雖在附表所示餘屋所有權
    尚未移轉予附表所示人頭戶前（按附表房屋於八十年一月十
    八日及八十年二月七日始移轉所有權予附表人頭戶），即於
    七十九年十、十一月及八十年一月間（編號07、20、25），
    先由台企銀行學甲分行徵信人員辛○○、庚○○、丙○○、
    乙○○辦理附表所示餘屋買受人對保手續，再於八十年一月
    九日、八十年一月廿一日（編號07、20）統一收件後，由辛○○、庚○○、丙○○、乙○○將上開不實買賣契約與不實
    建築改良物登記簿等事項，登載於渠等業務上所作成之「設
    定不動產抵押權報告表」、「徵信調查報告表」、「借款申
    請書及調查表」，足生損害於臺企銀行。辛○○、庚○○、
    丙○○、乙○○四人，復分別與癸○○共同基於概括犯意，
    先由負責徵信作業辛○○、庚○○、丙○○、乙○○四人於
    附表所示對保日期，在台企銀行學甲分行，未實際對附表廿
    九戶貸款戶依規定做徵信調查，明知附表廿九戶貸款人每月
    收入不高，竟連續以「反推算法」，就各申貸戶所申貸金額
    ，反向推算附表所示貸款戶每月應有收入，以證明貸款戶確
    具償債能力。又辛○○、庚○○、丙○○、乙○○，對附表
    所示貸款案件所提供擔保不動產實際成交價與時價，亦未依
    規定訪價、比價，即逕以申貸戶所提買賣合約價款，作為抵
    押物之鑑定總價，而將上開不實貸款戶每月收入狀況及附表
    所示餘屋時價由每坪十五萬元，提高至十九萬餘元之不實事
    項，填載於渠等四人所承辦附表所示貸款戶徵信資料（「設
    定不動產抵押權報告表」、「徵信調查報告表」、「借款申
    請書及調查表」），再送予知情主辦授信業務癸○○審核，
    癸○○竟連續就上開不實貸款戶徵信資料，為初審核准貸放
    之不實記載，並據以擬定承做放款撥貸條件，再呈由知情負
    責臺企銀行學甲分行「個人及分戶貸款」徵授信作業主管襄
    理丁○○完成上開放款申貸案件徵授信審核，轉由負責協助
    經理綜理分行各項業務及審核放款徵授信案件副理壬○○簽
    章，最後呈由知情經理己○○核准放款。襄理丁○○、副理
    壬○○、經理己○○均受台灣中小企業銀行委任處理放款業
    務，應注意忠實審核每件貸款案借款人償債能力，明知附表
    所示貸款戶均係人頭戶，且申貸文件中有關附表所載每月收
    入係以反推算法核列，竟仍予逐級審核准予放款，而於八十
    年一月廿五日起至八十年二月十一日止，臺企銀行學甲分行
    陸續撥款計二億三千五百四十三萬元（起訴書誤載為二億二
    千五百五十一萬元），予附表所示人頭戶設在該分行之帳戶
    ，足以生損害於臺企銀行對「分戶貸款管理及資金授信」之
    正當性。俟上開分戶貸款二億三千五百四十三萬元撥入附表
    所示人頭戶設於臺企銀行學甲分行帳戶，戴初雄即經附表所
    示人頭戶同意，自附表所示人頭戶帳戶轉入戴初雄指定之個
    人在該分行帳戶及南品公司之帳戶，最終由戴初雄領款使用
    。至於該分戶貸款每月應攤還貸款本息，則由戴初雄自其設
    於臺企銀行開元分行帳戶統一替附表所示人頭戶攤還。迨八
    十四年四月間，戴初雄因週轉困難，停繳附表所示人頭戶貸
    款本息，使臺企銀行學甲分行逾期放款（含利息）金額高達
    二億二千六百十四萬六千五百六十一元，足以生損害於本人
    臺企銀行。
五、案經法務部調查局臺南市調查站移送臺灣臺南地方法院檢察
    署檢察官偵查起訴。
    理  由
甲、有罪部分
壹、證據能力方面
一、按刑事訴訟法第95條第2款、第156條第4項分別規定：訊問
    被告應先告知得保持緘默，無須違背自己之意思而為陳述；
    被告未經自白，又無證據，不得僅因其拒絕陳述或保持緘默
    ，而推斷其犯行。此乃被告在刑事訴訟程序中，所享有保持
    緘默及拒絕陳述之權利。為確保被告之緘默權及拒絕陳述權
    ，防止以違法之方法取得其供述，刑事訴訟法第98條明定：
    訊問被告應出以懇切之態度，不得用強暴、脅迫、利誘、詐
    欺、疲勞訊問或其他不正之方法；第156條第1項明定：被告
    之自白，非出於強暴、脅迫、利誘、詐欺、疲勞訊問、違法
    羈押或其他不正之方法，且與事實相符者，得為證據。將被
    告因遭受身體上強制（包括：強暴、疲勞訊問及其他施以生
    理上壓迫之不正方法）或精神上強制（包括：脅迫、利誘、
    詐欺及其他施以心理上壓迫之不正方法）所為非任意性之自
    白，以及在違法羈押中所為之自白，同列為以不正方法取得
    之供述證據，不問其自白是否與事實相符，一概排除其證據
    能力。良以非任意性之自白，係在被告遭受身體上強制或精
    神上強制之情況下所取得，並非出於其自由意思之發動，在
    其心意自主之情況下所為之陳述，非真實之可能性大為提高
    ，若允許採為證據，不僅嚴重侵犯人權，也容易造成司法誤
    判，因此否定其證據能力。但所謂非任意性之自白，除其自
    白必須是以不正方法取得外，尤須該自白與不正方法間具有
    因果關係，始有前述排除法則之適用，此觀刑事訴訟法第
    156 條第1項規定：「被告之自白，非『出於』強暴……者
    ，得為證據」即明。而上開因果關係之判斷，除應依個案具
    體情節，詳細考察訊問之一方之基本狀況（包括：實施不正
    方法之態樣、手段、參與實施之人數……等等）及受訊問之
    一方之基本狀況（包括：受訊問人之年齡、地位、品行、教
    育程度、健康狀況……等等）外，更應深入探討不正方法與
    自白間之相關聯因素（包括：實施不正方法對受訊問人強制
    之程度、與自白在時間上是否接近、地點及實施之人是否相
    同、受訊問人自白時之態度是否自然、陳述是否流暢……等
    等）及其他相關情況，為綜合研判，始能符合事實。本件被
    告己○○、壬○○、癸○○、辛○○、庚○○、丙○○、乙○○在臺南市調查站所為陳述並對上開犯罪事實自白，被告
    辛○○於八十五年四月九日下午四時五十分、同年八十五年
    四月十一日下午三時四十分、被告乙○○於八十五年四月十
    六日下午五時、被告庚○○於八十五年四月十六日下午五時
    、同年四月十八日上午十時二十分、八十五年四月二十二日
    下午二時十五分在選任辯護人陪同在庭時、被告丙○○於八
    十五年四月十七日下午十五時四十分、被告己○○於八十五
    年四月二十五日下午四時十分、被告癸○○、壬○○於八十
    五年五月八日下午二時五十分由檢察官偵訊時亦均坦白承認
    並稱在臺南市調查站筆錄所為陳述均實在，並於訊問完畢後
    ，亦當庭朗讀或交閱筆錄由被告等承認無訛後簽押等情，足
    見被告等於臺南市調查站及檢察官前所為之上開自白，顯係
    出於被告自由意志之情況下所為，其自白應具任意性，被告
    己○○、壬○○、癸○○、辛○○、庚○○、丙○○、乙○○辯稱其在臺南市調查站所為陳述係受疲勞訊問、被告庚○○又辯稱其在偵查中所為陳述係為交保而為不實陳述云云，
    實不足採信。
二、次按九十二年一月十四日修正通過之刑事訴訟法施行前，已
    繫屬於各級法院之案件，其以後之訴訟程序，應依修正刑事
    訴訟法終結之。但修正刑事訴訟法施行前已依法定程序進行
    之訴訟程序，其效力不受影響，刑事訴訟法施行法第七條之
    三定有明文。所謂已依法定程序進行之訴訟程序，其「效力
    不受影響」，依其立法意旨係指為避免程序之勞費，本諸舊
    程序用舊法，新程序始用新法之一般法則，各級法院於修正
    之刑事訴訟法施行前，已依法踐行之訴訟程序（包含相關證
    據法則之適用），其效力不受影響。故而，對於提起上訴之
    案件，於修正刑事訴訟法施行前，原審法院就可得為證據之
    證據，已依法定程序調查者，其效力亦不受影響而言。又司
    法院（下稱同院）釋字第五八二號解釋（下稱第五八二號解
    釋）理田雖謂：「為確保被告對證人之詰問權，證人（含共
    同被告及其他具證人適格之人）於審判中，應依人證之法定
    程序，到場具結陳述，並接受被告之詰問，其陳述始得作為
    認定被告犯罪事實之判斷依據。」「被告以外之人（含證人
    、共同被告等）於審判外之陳述，依法律特別規定得作為證
    據者（刑事訴訟法第一百五十九條第一項參照），除客觀上
    不能受詰問者外，於審判中，仍應依法踐行詰問程序。」然
    因其解釋之效力及適用範圍等，產生疑義，經最高法院聲請
    補充解釋。同院經衡酌法安定性之維持與被告基本權利之保
    障，作成釋字第五九二號解釋謂：「本院釋字第五八二號解
    釋公布（九十三年七月二十三日）前，已繫屬於各級法院之
    刑事案件，該號解釋之適用，應以個案事實認定涉及以共同
    被告之陳述，作為其他共同被告論罪之證據者為限。」「現
    行刑事訴訟法施行法第七條之三但書相關部分，非本院釋字
    第五八二號解釋之對象。」（見同院釋字第五九二號解釋文
    後段、解釋理由書第四、五段）。基上解釋，凡於九十三年
    七月二十三日前已繫屬於各級法院之刑事案件，而其審理跨
    越新舊刑事訴訟法領域者，該第五八二號解釋之適用範圍，
    僅以個案事實係以具證人適格之共同被告之陳述，作為論罪
    之證據者為限，而不及於其他具證人適格之人之供述部分。
    關於其他具證人適格之人所為陳述，如事實審法院於刑事訴
    訟法施行（九十二年九月一日）前，已依法定程序調查者，
    其效力如何，自應適用刑事訴訟法施行法第七條之三但書之
    規定，以為判斷之準據。查本件係於八十五年八月二十七日
    日繫屬於第一審法院，八十六年十月二十七日上訴繫屬於本
    院，故而對共同被告甲○○之臺南市調查站、偵查中所為陳
    述、自白書，共同被告己○○、壬○○、丁○○、癸○○、
    辛○○、庚○○、丙○○、乙○○於臺南市調查站及偵查中
     所為陳述，證人魏安里、翁進福、李文雄、陳國禎、曾小
    娟、林水旺、莊再春、陳俊宏、謝世昌、郭賢福、王建宗、
    董全台、柯美琴分別於臺南市調查站為之陳述均在修正刑事
    訴訟法施行前，且上開共同被告、證人等之證詞，事實審法
    院已依修正刑事訴訟法施行前之法定程序調查，且共同被告
    己○○等復於本院審理時拾棄對共同被告之詰問、對質權利
    等情（見本院更三審卷三第九十一頁），揆諸前開說明，其
    效力不受影響，自得引用為論罪之依據。
貳、認定犯罪事實所憑之證據及理由
一、訊據上訴人即被告癸○○、辛○○、庚○○、丙○○、乙○○，及被告己○○、壬○○、丁○○固均不諱言於上揭任職
    臺企銀行學甲分行期間，有經辦附表所示建物分戶貸款之事
    實。惟均矢口否認有何圖利及業務登載不實文書之犯行，被
    告己○○辯稱：本件分戶貸款雖在伊任內核准，然伊核准本
    案分戶貸款時，因貸款戶均有以附表所示餘屋供擔保，並有
    買賣契約書及所有權狀，伊不悉貸款人係人頭戶，且伊召集
    會議指示如期完成係為爭取業績，並無指示行員以人頭戶貸
    款，前任經理甲○○亦無關說指導以人頭戶辦理云云；被告
    壬○○辯稱：伊任副理為本件分戶貸款之審核人員，悉依襄
    理呈報之貸款文件，確實審核後始呈送經理核定，伊確不悉
    本件分戶貸款係人頭戶；本件係甲○○與戴初雄商議，將餘
    屋以該公司員工為人頭，向學甲分行辦理分戶貸款，至甲○○調職前召開之專案會議及己○○接任後召開之專案會議，
    彼等無指示或告知其等係人頭戶貸款，該分行承作而同時對
    保之貸款人，尚有真正買受房屋之一百餘戶，亦皆在房屋過
    戶前先行對保，如何明知附表所示各餘屋所有人為人頭戶，
    又伊係七十九年九月間始到學甲分行任職，有關分戶貸款之
    額度、利率、撥貸日期，由甲○○與戴初雄事前談妥，又大
    法官釋字第五八二號解釋，宣告共同被告不利於己之自白，
    不能作為其他被告犯罪之證據，況伊於審核全部良美金三角
    公大樓之分戶貸款案件時，確係就每一案件均同一標準依序
    審查貸放云云；被告丁○○辯稱：當時伊任初級專員，權理
    襄理職務，於審核授信人員所呈之本件貸款信用資料時，因
    見各該貸款戶均有正當職業，且無不良退票紀錄，亦無向其
    他行庫貸款未還情事，擔保品又均為貸款戶自己所有，乃擬
    簽准授信再呈由副理審核，伊不悉係人頭戶；被告癸○○辯
    稱：伊辦理附表所示餘屋授信業務，悉依規定按徵信人員所
    呈報告初核，並試擬貸款數額及條件後，呈由襄理審核，伊
    不悉有人頭戶，經理亦未指示如何辦理云云；被告辛○○、
    庚○○、丙○○均辯稱：伊等承辦本件分戶貸款徵信工作，
    加上其他客戶共有一百二十九戶，悉依銀行放款準則以同一
    標準條件辦理，附表所示餘屋貸款徵信，確均有調查各該貸
    款戶票據查詢、銀行公會查詢，並無違規不法情事，且均不
    悉有人頭戶，經理亦未指示如何辦理云云；被告乙○○辯稱
    ：伊所填寫製作之貸款戶僅二戶（即貸款戶林水旺及李文雄
    －包括李文雄之連帶保證人李秋芬）之徵信調查報告，其他
    悉由原承辦人丙○○處理。伊在斯時所擔任之職務係催收訴
    訟，是該貸款案件原即非屬伊之工作，而伊之行為純係受命
    而為支援填寫，伊在填寫該些資料時均係依樣畫葫蘆，其間
    毫無伊之自主性，亦即伊在本案中所擔任之角色，係一受命
    之書寫工具，並無須調查填寫內容是否屬實，無偽載不實內
    容之犯罪故意；且准許該整批貸款已是分行之既定政策，亦
    不容伊有實際調查、徵信之餘地，依刑法第二十一條第二項
    所定，應屬不罰云云；被告丙○○另辯稱：伊於承辦本件徵
    信調查業務時，因係剛接辦階段，對承辦業務尚不熟悉，一
    切均引用資深人員所採之方法辦理，主觀上無圖利自己或他
    人之犯意；銀行對於整批申貸購置住宅貸款者（借款人限個
    人名義），準用簡易徵信調查表，替代原使用之設定不動產
    抵押權報告表及個人信用調查表，本件貸款原無須做個人徵
    信調查報告表，縱對貸款戶之收入徵信未實際調查，實亦未
    影響合法之貸款，且亦無損於銀行之利益；又伊承辦之申貸
    戶貸款金額與成交價比例均未逾百分之六十五，應無圖利申
    貸戶；又伊依買賣契約價格核定抵押物鑑定總價，應無違法
    ；又伊辦理本件申貸戶之貸款徵信業務與其餘（非人頭戶）
    申貸戶之徵信業務並無不同，申貸戶徵信業務與其餘貸款戶
    均一同辦理，對保手續亦同時辦理，無法分辨何者屬人頭戶
    ；又伊徵信調查申貸戶之清償能力，係依據貸款戶之自述外
    ，且尚向票據交換所及銀行公會調閱申貸人之票據信用紀錄
    均屬正常，無不良紀錄，本著專業知識予以客觀判斷後再予
    以記載，本件申貸案尚有九十六戶係屬正常申貸戶，無反推
    算申貸戶之月收入，亦未高估前揭大樓之房屋、土地之抵押
    價值云云；被告丁○○、癸○○、辛○○另辯稱：本案南品
    公司之餘屋分戶貸款計有一百廿五戶，尚有公訴人所指人頭
    戶廿九戶混雜其中，或同案被告甲○○、被告己○○與同案
    被告戴初雄有圖利之犯意聯絡，惟無證據足證被告丁○○、
    癸○○、及辛○○知悉人頭戶情事，或與甲○○、己○○有
    何犯意聯絡；同案被告甲○○、被告己○○固曾召開貸款專
    案會議，惟僅指示全力配合辦理餘屋分戶貸款，並未指示或
    告知係人頭戶貸款；本件申貸案件，屬整批申貸購置住宅貸
    款案件，得以簡易徵信調查表替代原使用之設定不動產抵押
    價值核算表、限額內設定不動產抵押權報告表、及個人信用
    調查表，乃伊未以簡易徵信調查表，足見從嚴審核；實際購
    屋之人與所謂人頭戶，伊對保日期均同一天，足徵對保當時
    確實有人頭戶與實際購買戶同時進行之情形，關於徵信資料
    中記載申貸人之收入清償能力部分，伊徵信時，除依據貸款
    戶之自述外，且向票據交換所、及銀行公會調閱申貸人之票
    據信用紀錄均屬正常，無不良紀錄，本著專業知識予以客觀
    判斷，無不法情事云云。
二、惟查(一)附表所示餘屋先前均已向臺企銀行學甲分行及彰化銀
    行南台南分行申辦建築融資貸款，有南品公司與上開二銀行
    於七十八年十月廿四日融資聯合貸款會議紀錄乙份及南品公
    司向台企銀行學甲分行領取建築貸款取款憑條影本在卷可稽
    （詳本院上訴卷第四一二頁至四三○頁），並為同案被告戴
    初雄、黃淑蓮、甲○○所供承（詳調查站卷二七頁、七七頁
    、一三七反面）；(二)其次參以附表所示餘屋因為已以南品公
    司名義辦理建築融資，即無從再以南品公司名義向臺企銀行
    重複申請貸款，或貸款額度不高，惟如改以購屋者個人名義
    辦理申貸，即可獲准貸款，或可貸得較高金額等情，亦據同
    案被告甲○○、戴初雄於調查站供明在卷（詳調查站卷七三
    頁、一四○頁）。又同案被告戴初雄為使附表所示餘屋順利
    獲得貸款，乃指示時任良美企業總管理處財務部協理即同案
    被告黃淑蓮覓妥良美企業內資深忠誠人頭充任附表所示餘屋
    貸款人頭戶，嗣即由同案被告黃淑蓮徵詢附表所示良美公司
    資深員工同意，經過濾後呈送同案被告戴初雄核定，始充當
    人頭戶，並為答謝充任人頭之人頭戶，由同案被告黃淑蓮簽
    請同案被告戴初雄同意給予附表所示人頭戶，每人一至二千
    元良美百貨禮券以示酬謝等情，為同案被告戴初雄、黃淑蓮
    所供承（詳調查站卷一三八頁及反面、一四六頁反面、一四
    七頁）。並據同案被告戴初雄於偵查中供承；「本件確實是
    以良美公司相關員工親友充任人頭，俾向學甲分行申辦分戶
    貸款，乃指示黃淑蓮尋找公司內資深忠誠之員工充任良美金
    三角未銷售餘屋之貸款人頭戶，該等人頭戶如謝世昌等人之
    人頭戶名單係由黃淑蓮協助徵詢過濾後，最後交予我核定，
    始可充任人頭貸款戶」、「八十年一月底起為了良美公司股
    票上市，我即指示黃淑蓮配合代書將人頭戶不動產再行過戶
    回良美公司，黃淑蓮即簽請我核准批示發予提供名義之人頭
    每人數千元之良美百貨提貨券作為酬謝福利」（八十五年度
    偵字第四五五五九號卷一一三頁反面、一一四頁正反面）；
    於原審供承：「這件事發生在七十九年間，當時政府打壓建
    設公司，不許高額貸款，所以我才出此下策，以過戶給員工
    後，再辦貸款」（原審卷五六頁）、「（問：為何以人頭戶
    貸款？答）因公司不能直接向銀行融資，所以我才出此下策
    」（原審卷一六二頁反面）、「將不動產過戶給員工登記後
    ，再向銀行貸款，經數日後才又過回給公司」（原審卷二四
    九頁反面）、「二十九戶中幾乎都是我親戚、朋友、及我認
    為員工中較可靠之人，我交待黃淑蓮去辦」、「親戚朋友我
    親自跟他們說，員工部分我委託黃淑蓮去跟他們說」（本院
    上訴二卷七一頁反面）；同案被告黃淑蓮於偵查中供承：「
    調查站所述實在」、「當初公司是為了需要資金才這樣做；
    我安排人頭貸款是戴初雄指示我辦的」（八十五年度偵字第
    四二四九號卷十三頁正反面）；於原審中供承：「我們都是
    經過員工同意過戶後才辦的」（原審卷五六頁）；於本院上
    訴審中供承「當初戴初雄指示各部門主管就各部門員工找家
    庭單純，且願做人頭者及員工親友，先將資料送戴初雄審核
    後，再送財務部門辦理」（本院上訴二卷一八二頁反面）；
    同案被告黃淑蓮、李欣樺（原名李秋芬，參看本院上訴卷二
    宗四七頁反面）復均供承「（問：這些員工是否為判決附表
    ？答）是的」、「經過審核那些員工家世清白」、「貸款每
    月利息是財務部門處理，由公司直接撥入銀行帳戶」（本院
    上訴一卷一一七頁反面）等各語，及證人即附表所示人頭戶
    魏安里、翁進福、李文雄、陳國禎、曾小娟、林水旺、莊再
    春、陳俊宏、謝世昌、郭賢福、王建宗、柯美琴等人，分別
    在調查站證述伊等均係附表所示餘屋之人頭戶等各語屬實（
    調查卷第一五七至一九九頁，他字第七八九號調查卷第七至
    十、十五至十九頁、四五五九號偵卷三二頁正反面）。陳俊
    宏、陳國禎、曾小娟、謝世昌、柯美琴、翁進福、郭賢福於
    偵查中亦為相同證述（他字第七八九號偵查卷五七至六一頁
    反面）。又附表所示餘屋買賣契約之買方，即人頭戶之簽名
    、用印，均係同案被告黃淑蓮指示任職良美企業財務部融資
    組人員等人依申貸名單填寫，代刻用印，即同案被告李欣樺
    亦曾以此方式製作數份合約書，非附表人頭戶則係本人親自
    簽名用印等情，亦經同案被告李欣樺在調查站所供明（調查
    卷第一五四至一五六頁）。另附表所示餘屋過戶手續，係由
    同案被告李欣樺依同案被告黃淑蓮之指示，與代書陳麗玉接
    洽地政事務所辦理，復為同案被告李欣樺於調查站所供承（
    調查卷第一五三頁反面、一五四頁），並有附表所示餘屋買
    賣契約書、及土建築改良物登記簿各乙冊在卷可佐（均存放
    卷外）。至同案被告黃淑蓮、李欣樺依同案被告戴初雄指示
    ，將附表所示餘屋不實買賣契約書與建築改良物登記簿，持
    向臺企銀行學甲分行申請分戶貸款，亦分據同案被告戴初雄
    、黃淑蓮、李欣樺在調查站所自認（調查卷第一三七至一五
    六頁），並有臺企銀行學甲分行徵信人員所填「設定不動產
    抵押權報告表」、「徵信調查報告表」、「借款申請書及調
    查表」等件存卷為憑（均存放卷外）。據此堪認同案被告戴
    初雄、黃淑蓮、李欣樺三人確有與附表所示人頭戶，共同使
    地政事務所承辦人為附表所示餘屋不實買賣登記，持向臺企
    銀行學甲分行申辦分戶貸款之情事，而附表所示餘屋，乃南
    品公司為獲取建築融資以外貸款，始虛偽登記予附表所示人
    頭戶，核與一般信託，須將附表所示餘屋移轉所有權，委請
    附表所示之人管理  收益有別，灼然明甚。
三、次查同案被告甲○○早在七十四年即與同案被告戴初雄結識
    ，並於七十八年八月任職臺企銀行學甲分行經理時因該行承
    辦良美企業「慶茂大樓」建築融資貸款，暨本件附表所示餘
    屋建築融資貸款而有密切往來。同案被告甲○○更於七十八
    年七月因而向同案被告戴初雄訂購其南府建設公司所興建店
    舖一棟，至此雙方公私往來更加親密，此為同案被告甲○○
    、戴初雄、黃淑蓮三人供承於卷（詳調查站卷七六頁反面、
    廿七頁反面、一四○頁反面、一四一頁）。嗣後同案被告戴
    初雄須資金週轉，同案被告甲○○乃於七十九年六、七月間
    ，親往同案被告戴初雄良美企業「慶茂大樓」，對同案被告
    談及本件附表附表所示餘屋如何移轉予個人所有，再向銀行
    申請分戶貸款等情，此亦經同案被告甲○○、黃淑蓮分別於
    調查站供述甚詳（詳調查站卷七三頁、廿八頁）。同案被告
    甲○○於調查局及偵查中供稱：「伊與戴初雄談及良美公司
    當時如以公司名稱提出申貸，其額度勢必超過分行經理所能
    授權額度，而須呈報總行核准，但『良美金三角』此一建築
    融資係由彰化銀行南台南分行與台企銀行學甲分行聯貸，如
    果良美公司以其餘屋用公司名義向台企銀行申貸，恐難獲准
    核貸，即使獲准，其額度亦不高，良美基於此考量，才會以
    人頭向台企銀行學甲分行辦理分戶貸款：：：」（調查局卷
    第七十三頁、四五五九號偵卷一一七頁）；同案被告戴初雄
    供稱：「甲○○表示即使分行同意，轉呈總行後仍會遭駁回
    而不准，惟若以其他辦法申貸，符合貸款規定，則仍可以取
    得貸款」（調查局卷第一四０頁）、「七十九年我確曾親自
    以電話聯繫甲○○，詢問是否可將銷售餘屋以公司名義辦理
    貸款，甲○○表示，若將餘屋以公司名義辦理貸款，即使分
    行同意，轉呈總行後，仍會遭駁回，惟良美公司若以其他辦
    法申貸，符合貸款規定，則仍可以取得貸款」（四五五九號
    偵卷第一一四頁反面）等語；至同案被告甲○○及同案被告
    戴初雄對於南品公司以未售餘屋向台企銀行學甲分行申請抵
    押貸款，是否會獲准核貸之陳述，雖不一致，然據被告己○○於本院前審供稱「（問：建設公司辦理建築融資後，就不
    能再辦理分購戶的貸款？答）按照規定是可以辦理，可能是
    如果超過一定額度，還要陳報總行核准」等語（本院上訴二
    卷二六頁），足見並非無法再以南品公司名義向臺企銀行學
    甲分行辦理設定抵押權貸款，只是其貸款額度不高，應以被
    告己○○、同案被告甲○○所供較符實情，又同案被告甲○○在調查站亦自承：其於七十九年八月八日離職前，為附表
    所示餘屋分戶貸款一事，曾在學甲分行召開專案會議，指示
    學甲分行內部副理、襄理及相關授信（癸○○）徵信（辛○○、庚○○等）人員，要全力配合附表所示餘屋分戶貸款事
    宜等語（調查卷第七一頁反面、七二頁），同案被告甲○○
    更於被告己○○接任學甲分行經理後，仍強勢介入，多次電
    話請被告己○○配合，而被告己○○則因附表所示餘屋，在
    被告甲○○任內已辦有建築融資貸款，如不配合辦理附表所
    示餘屋分戶貸款，恐學甲分行先前核貸建築融資貸款未能如
    期清償，乃不得不配合，且同案被告甲○○亦與同案被告戴
    初雄談妥貸款額度，亦據被告己○○在調查站所供明（調查
    卷第六三頁反面、第六六頁正反面、六八至七十頁），己○○於本院前審亦指稱「（問：辦理貸款中，被告甲○○曾多
    次打電話要你趕快辦理？答）有」（本院上訴二卷八九頁反
    面），據此亦足認被告己○○、同案被告甲○○就附表所示
    餘屋分戶貸款事宜，均已知情，並共同決意促成無訛。再觀
    之同案被告甲○○於離職調至臺企銀行岡山分行履新前，曾
    為附表所示餘屋分戶貸款，特別召開內部放款人員專案會議
    ，復如前述，益徵附表所示餘屋原即不符合分戶貸款條件，
    否則何須特別召開內部放款人員專案會議。另據同案被告黃
    淑蓮指稱七十九年十月良美金三角分戶貸款案，臺企銀行相
    關行員先行至慶茂大樓辦理對保，甲○○當時亦親在現場招
    呼等語（調查卷第二八頁），凡此在在說明同案被告甲○○
    於七十九年六、七月間，與同案被告戴初雄接洽附表所示餘
    屋分戶貸款時，即已明知附表所示餘屋分戶貸款，係欲以人
    頭戶方式辦理，此觀其於調往臺企銀行岡山分行後，仍於七
    十九年十月間本件附表所示餘屋在良美企業「慶茂大樓」，
    由臺企銀行學甲分行徵信人員辦理對保時，仍親自到場招呼
    徵信人員配合即明。至被告己○○則於接任臺企銀行學甲分
    行經理後，因多次接到同案被告甲○○電話要求，就附表所
    示餘屋分戶貸款要全力配合，導致被告己○○在接任經理後
    ，亦親往良美企業「慶茂大樓」拜訪同案被告戴初雄，更於
    返回學甲分行後再度針對附表所示餘屋召開一次專案會議，
    據己○○所供明（調查卷第六六、六八頁），並據被告癸○○、辛○○、丙○○、庚○○於調查站供述明確（見調查卷
    第九九頁至第一０二頁、第一０三頁至第一一三頁、第一一
    四頁至第一一六頁、八十五年度偵字第四二四九號偵查卷第
    一六頁至第一八頁、第二七頁至第三０頁、八十五年度偵字
    第四五五九號偵查卷第二三頁至第二九頁），被告己○○供
    承於對保日前係由良美公司先行取回空白借款申請書、開戶
    印鑑卡及取款憑條帶回填寫，對保期日亦係由被告癸○○、
    丁○○與同案被告黃淑蓮商定，並自承徵信報告內關於該分
    戶貸款案申請人員每月收支概況登載確係不實，且並未確實
    審核該分戶貸款案及徵信資料是否實在，且在承作建築融資
    後，並無規定需續做分戶貸款，且同案被告甲○○、黃淑蓮
    亦多次向伊催辦等情（八十五年度偵字第四五五九號偵查卷
    第六三頁至第六八頁），被告己○○於本院上訴審亦稱本件
    分戶貸款案係收件在先，再做徵信對保手續的等語（見本院
    上訴審卷四第四八八頁至第四八九頁），則依附表所示之分
    戶貸款戶係於七十九年十二月十八日、同年十二月十九日、
    二十四日及八十年一月二十二日，始由同案被告李欣樺統一
    訂立與南品公司虛偽不實房屋買賣合約，故而在對保時如附
    表所示分戶貸款戶尚未與南品公司訂立買賣合約，何以能以
    分戶貸款名義與對保人員為對保手續，況對保日期亦係由被
    告丁○○、癸○○與同案被告黃淑蓮商定，並告知被告己○○後開始徵信，被告己○○嗣後辯稱伊不知係人頭戶云云，
    顯不足採。是被告己○○、同案被告甲○○，對附表所示餘
    屋，係以人頭戶向臺企銀行學甲分行辦理分戶貸款，均亦知
    之甚明，而被告庚○○、丙○○所辯另客戶顏鳳珠、賴良機
    、杜裕珠、卓發興、陳幸雄、葉露凌、林榮山及施明德業已
    清償完畢，且係與分戶貸款案同時徵信，查估及核貸之金額
    相同標準，藉以證明不知如附表所示之分戶貸款者係人頭戶
    云云，並提出設定抵押權報告表及預定房屋合約書為證，惟
    查上開客戶與南品公司所簽訂之預定房屋合約書除客戶林榮
    山係於七十九年十一月十五日簽訂，而在七十九年十一月九
    日徵信之後外，其餘均在七十九年十一月八日或同年十一月
    九日徵信之前即與南品公司簽訂預定房屋買賣合約書，而該
    批分戶貸款案之其餘客戶陳驪元等與南品公司所簽訂之預定
    房屋買賣合約書，亦均係在七十九年十月、十一月間徵信之
    前，此有上述客戶陳驪元等所簽訂之預定房屋買賣合約書及
    借據可憑（證物外放），則被告庚○○、丙○○上述所辯，
    不足採信。
四、按「意圖損害本人之利益」之「利益」，係指一切足令其本
    人之財產增加經濟價值，包括現實財物及其他一切財產利益
    （含有形、無形、消極與積極之財產利益）而言。另查被告
    壬○○、丁○○於附表所示餘屋辦理分戶貸款時，分任台企
    銀行學甲分行副理與襄理職務，雖未就附表所示餘屋分戶貸
    款辦理徵授信工作，但附表所示餘屋辦理分戶貸款時，該二
    人均曾事前參與被告己○○所召集之專案會議，且事後分任
    審核所有全部徵授信資料。則參諸卷附附表所示餘屋人頭戶
    之徵信調查報告記載每月收入情形，其中竟有每月收入高達
    八百萬元（編號01戴朝雄）、一百四十萬元（編號10吳福明
    ），亦有每月收入七十五萬元（編號15戴坤雄）、四十萬元
    （編號18陳宗義）、三十萬元（編號07翁進福）、二十九萬
    五千元（編號21莊再春）、二十九萬元（編號13郭賢福）、
    二十五萬元（編號20王秀芬）、二十二萬元（編號04柯美琴
    、06陳俊宏）二十萬元（編號19游寶平）等高額收入。按依
    同案被告戴初雄在本院所供稱其擔任良美關係企業董事長月
    薪僅為十五萬元（上訴四卷第四九四頁），而各該充當附表
    所示餘屋人頭戶之員工或員工之親戚薪資竟高於董事長，衡
    情客觀判斷即知非屬實情，另其餘絕大多數貸款戶每月收入
    均在十萬元以上（各詳如附表所載），亦與時下一般員工或
    一般人之薪資難認相當，而有違常情。況據證人即貸款戶曾
    小娟（編號02）在調查站證稱：伊在七十九年、八十年間月
    入約二萬元，但扣除必要生活支出，所餘不過幾千元，該徵
    信報告內記載月入十萬元，非伊提供，純係徵信人員自行填
    寫，而且亦從無向伊要求提供有關伊個人收入之一切資料，
    也未向伊本人或他人查詢，甚至該調查報告將伊父母親收入
    亦加入，更是與事實不符，因伊母親於六十六、六十七年間
    已去世，伊父親亦在七十二、七十三年間死亡（調查卷第一
    七五頁正反面）；證人柯美琴（編號04）在調查站證稱：該
    申貸案件係八十年間伊月入約三萬餘元，徵信調查報告記載
    月入二十二萬元，與事實不符（他字調查卷第十八頁、四五
    五九號偵卷三一頁反面、三二頁）；證人陳俊宏（編號06）
    在調查站證稱：伊於七十九年十月間結婚，伊妻無業，該年
    伊月入約八萬萬元，月支出約五、六萬元，每月結餘約一、
    二萬元，另未投資餐廳，辛○○在徵信調查報告上登載，並
    非事實（調查卷第一八七頁正反面）；證人翁進福（編號07
    ）在調查站證稱：七十九年、八十年間，伊雖已與友人合股
    成立順永企業公司並兼任技術員，惟當時每月固定薪俸收入
    所得約僅二萬元，辛○○在制作徵信調查報告時，將伊之月
    收入登載為三十萬元，有鉅幅差距，辛○○之登載之該內容
    並非真實（調查卷第一六二頁反面）；證人陳國禎（編號08
    ）在調查站證稱：伊在七十九年、八十年間月入約三萬餘元
    ，加上伊妻薪資收入一萬餘元，尚不足五萬元，扣除家用支
    出，所結餘之款項也約僅二萬元上下，徵信調查報告表內所
    填數據，絕非伊所提供（調查卷第一七一頁）；證人魏安里
    （編號11）於偵查中證稱：伊當時年收入約十多萬元，月收
    入一萬多元，銀行員並沒對我做徵信工作，並沒談到職業及
    收入情形（四五五九號偵卷三三頁反面），證人郭賢福（編
    號13）在調查站及偵查中證稱：七十九年、八十年間伊月入
    約三萬餘元，未有投資其他事業，妻子亦無業，而扣除每月
    支出二萬餘元，每月之結餘約僅一萬元，徵信調查報告記載
    月入二十九萬元，與事實不符，為虛構捏造，徵信人員庚○○並未就此向伊本人、親友查詢過（調查卷第一九七頁正反
    面）；證人莊再春（編號21）在調查站證稱：七十九年、八
    十年間伊月入約三萬餘萬元，全係薪資所得，並無其他所得
    ，該行員未向伊詢問個人財務收支情形，至於該欄填寫伊每
    月收入二十九萬五千元，與事實不符，他亦無向伊之親友或
    同事查詢伊個人收支（調查卷第一八二頁反面、一八三頁）
    ；證人謝世昌（編號23）在調查站證稱：七十九年、八十年
    間伊月收入約五萬元，平均月支出約三、四萬元，每月結餘
    最多也只有兩萬元，徵信報告記為十六萬元，並不真實，此
    項記載未詢問伊本人及親友，伊七十八年、七十九年之年綜
    合所得大約只有六、七十萬元（調查卷第一九二頁正反面）
    ；及證人李文雄（編號28）在調查站證稱：伊妻子並未作生
    意，均在家裡，每月家庭收入僅有伊月薪四萬五千元，徵信
    報告內記載十四萬元收入，並不實在，且亦無任何學甲分行
    人員向伊或親友、伊所任職農會徵信過（調查卷第一六七頁
    反面）；證人林水旺（編號29）在調查站證稱：七十九年、
    八十年間伊月入約三萬五千元至四萬元，未有其他投資，妻
    子亦未在他處任職，故家庭未有其他收入，徵信調查報告記
    載月入十五萬元，該數據如何得知，伊不清楚（調查卷第一
    七九頁）等各語，益足證各該附表所示餘屋貸款人收入情形
    ，為各該徵信人員自行憑空捏造，以符合准予核貸之依據。
    又被告壬○○、丁○○職司審核附表所示餘屋分戶貸款案件
    ，明知各該徵信報告所載貸款人收入情形，與事實不符，仍
    予以核可，再佐以臺企銀行學甲分行曾二次召開附表所示餘
    屋分戶貸款專案會議以觀，益足認被告壬○○、丁○○二人
    ，均已知悉本件貸款戶為人頭戶，且為迎合歷任經理即被告
    甲○○、己○○之要求，故意違法放水所致，否則豈有於徵
    信調查報告明載貸款戶每月收入八百萬元、七十五萬元、四
    十萬元、三十萬元等高所得，遠高於良美企業負責人即同案
    被告戴初雄月入十五萬元，猶審核通過擬准予放款之理，且
    該分戶貸款後所生之分期付款之利息係由良美公司給付，遂
    於八十四年四月二十一日以後延滯清償本息，此有臺企銀行
    總行函送之「良美金三角分戶貸款專案查核報告」附卷可稽
    （見本院更一審卷二第五十四頁至第五十九頁），則附表所
    示之分戶貸款戶所有之建物，原係由臺企銀行學甲分行承作
    南品公司興建之良美金三角辦公大樓建築融資之擔保物，且
    非屬附表所示分戶貸款戶所有，現被告己○○、壬○○、丁○○竟明知附表所示分戶貸款案係南品公司以人頭戶重複分
    散貸款，以達南品公司集中使用資金之目的，惟此實已減損
    臺企銀行對南品公司融資貸款擔保物價值積極利益，及因徵
    信不實因而增加分戶貸款債權無法獲滿足清償之消極利益。
    至被告丁○○辯稱：其係於七十九年十一月三日始任職學甲
    分行授信主管（初級專員）並非襄理云云（詳調查卷八四頁
    反面），惟查依卷附台企銀行學甲分行借款申請書及調查表
    ，被告丁○○於八十年一月間就附表所示餘屋審核時，均係
    於襄理欄內蓋章審核（詳調查卷三四、三七、三八、三九、
    四二、四三、四四、四五、四六、四八、五十頁），縱認被
    告丁○○斯時僅係授信主管，亦係行使襄理職務之人，併此
    敘明。被告壬○○係學甲分行之副理、被告丁○○係執行學
    甲分行襄理職務，另被告己○○係學甲分行經理，渠等與台
    企銀行間，依公司法第廿九條第二項、第卅九條規定係屬委
    任關係，對渠等受任職務負有忠實執行之義務，竟未依法履
    行誠信義務，而為不實放款行為，均足生損害於臺企銀行，
    事證已明，堪以認定。至前開臺企銀行總行函送之「良美金
    三角分戶貸款專案查核報告」中記載附表編號三所列郭世雄
    之申貸金額為「五六四萬元」，非為附表編號三所載申貸金
    額「五九四萬元」，惟查申請人郭世雄申請金額係五百九十
    四萬元，而其提供之不動產設定之最高限額抵押權為七百十
    三萬元，此有借款申請書及調查表、土地登記簿謄本可稽（
    均外放），且如附表所示其餘分戶貸款人之申請金額均係依
    申請書所記載金額放款，且銀行放貸時，經常設定最高限額
    抵押之設定金額，係將借款金額加二成核計，故而應以借款
    申請表所載之五百九十四萬元，較為可採。
六、至被告癸○○、辛○○、庚○○、丙○○、乙○○五人，觀
    諸附表貸款人每月收入情形記載，依前所述，其有違常情，
    灼然甚明，附表所示貸款戶為人頭戶實難諉為不知。且附表
    所示貸款戶李文雄（乙○○承辦）、謝世昌（丙○○承辦）
    、陳國禎（庚○○承辦）、曾小娟、郭賢福（以上二人均辛○○承辦）等人於調查站供稱：渠等均未經銀行承辦對保人
    員詢問每月收入情形等語。其中被告癸○○更於曾小娟徵信
    報告內加註：「加上其父母所得有分期償還能力」之字樣（
    詳外放人頭戶徵信調查表）。然證人曾小娟父母分別依序於
    六十七、七十三年間去世，被告癸○○竟仍加列已死亡之人
    收入，做為本件償還能力證明，益證本件貸款戶為人頭戶，
    始有此不實徵信報告。再徵諸被告辛○○、庚○○、丙○○
    、乙○○均一致供承：渠等四人均未翔實查明附表所示貸款
    人每月應有收入，亦未就申貸案件所提供擔保品之實際成交
    價與時價，依規定訪價、比價，而逕依申貸戶所自陳金額為
    其每月應有收入，再以申貸戶所提供之買賣合約價款作為抵
    押物鑑定總價，並將之填載於渠等四人所承辦案件貸款戶徵
    信資料，再分別送由被告癸○○審核等語（詳調查卷九四頁
    至一三六頁）。被告乙○○、丙○○、庚○○、癸○○於偵
    查中亦為相同之供述（四五五九號偵查卷第十六頁反面、第
    十七頁、第三三頁、第三四頁、第三八頁反面、第三九頁）
    ，而被告癸○○更於偵查中已供稱：「徵信人員在分行內部
    會議指示後即依借款人之申請金額反推算借款人每月應有收
    入，使能具有償債能力」、「因經理主管既已指示全力配合
    ，我即據辛○○等人填註不實之徵信資料，擬定授信意見，
    予以核章」等語（詳八五年度偵字第四五五九號偵查卷九六
    頁至九九頁），並被告辛○○在偵查中供稱：「徵信調查報
    告家庭概況及收支概況則係我個人主觀性判斷填入，與事實
    稍有出入」「全係為使能順利核貸出該整批貸款，經由本分
    行內部會議決議指示我等徵信人員依貸款人之申請金額反算
    每月應有收入，使能證明確具有償債能力」「調查站所述實
    在」「問：你在調查中說徵信報告是依內部會議指示，為了
    配合申貸金額，而自行填寫？是的」「當時會議是經理主持
    ，副理、襄理、授信、徵信等人員參，會中主管旨示配合申
    貸內容，而明知不實填寫的」（四二四九號偵查卷第九頁反
    面、十、十三、十四頁）；顯見被告癸○○明知被告辛○○
    、庚○○、丙○○、乙○○所為貸款戶徵信資料登載，純屬
    虛構，仍為初審核准貸放，並據以擬定承作放款撥貸條件，
    送由上級審核，其等均明知係人頭分戶貸款，而為迎合上級
    要求所故為，益信而有徵。又依臺灣中小企業銀行七十四年
    九月十四日業字第七三六四號函規定（見八十五年十一月二
    日聲請狀證三），被告癸○○、辛○○、庚○○、丙○○、
    乙○○所承辦本件申貸案件，固屬整批申貸購置住宅貸款案
    件，得以簡易徵信調查表替代原使用之設定不動產抵押物價
    值核算表、限額內設定不動產抵押權報告表及個人信用調查
    表；然被告辛○○、庚○○、丙○○、乙○○既未使用簡易
    徵信調查表，而使用設定不動產抵押物價值核算表、限額內
    設定不動產抵押權報告表及個人信用調查表，製作上開貸款
    戶之徵信資料，既有附表所示餘屋貸款戶向臺企銀行學甲分
    行申貸之「設定不動產抵押權報告表」、「徵信調查報告表
     」、「借款申請書及調查表」等件在卷足憑，則上開資料
    仍為其等業務上作成之文書。準此被告辛○○、庚○○、丙○○、乙○○仍有依上開報表所列事項據實記載之義務，而
    被告癸○○係明知被告辛○○、庚○○、丙○○、乙○○所
    為貸款戶徵信資料登載不實，仍為初審核准貸放，並據以擬
    定承做放款撥貸條件，送由上級審核，殆無疑義。又依台灣
    中小企業銀行七十四年九月十四日業字第七三六四號函規定
    ，被告癸○○、辛○○、庚○○、丙○○、乙○○所承辦本
    件申貸案件，固屬整批申貸購置住宅貸款案件，得以簡易徵
    信調查表替代原使用之設定不動產抵押物價值核算表、限額
    內設定不動產抵押權報告表及個人信用調查表，惟被告辛○○、庚○○、丙○○、乙○○既未使用簡易徵信調查表，而
    使用設定不動產抵押物價值核算表、限額內設定不動產抵押
    權報告表及個人信用調查表，製作上開貸款戶之徵信資料，
    則上開資料仍為其業務上作成之文書。準此被告辛○○、庚○○、丙○○、乙○○仍有依上開報表所列事項據實記載之
    義務，且臺企銀行學甲分行亦依該四人作成上開徵信資料，
    暨被告癸○○所為初審核准貸放條件，核准本件分戶貸款案
    件，是被告癸○○、辛○○、庚○○、丙○○、乙○○五人
    所為，自足以生損害於臺企銀行學甲分行對一般房地分戶貸
    款管理，暨資金授信之正當使用，被告癸○○等五人行使業
    務上文書登載不實犯行，事證亦明。至被告乙○○辯稱其於
    七十八年八月至八十一年六月擔任臺企銀行學甲分行催收訴
    訟工作，不負責放款之徵信工作，亦未參與良美餘屋貸款之
    專案會議，因原承辦人亦已會勘現場，故原承辦人負責之部
    分，抽取其中二件抄寫云云，並提出人事資料為證（見本院
    更一審一卷第二０七頁至第二一二頁、第二一九頁），惟查
    被告己○○於本院上訴審屢次供述分戶貸款由徵信小組及授
    信小組承辦，徵信有黃定、乙○○、丙○○、吳中能、以及
    方賜福等語（見本院上訴卷四第三五一頁、第四八八頁），
    則被告己○○既係當時臺企銀行學甲分行經理，負責綜理指
    揮臺企銀行學甲分行人員，辦理徵信、授信、放款及存款等
    部門之全盤業務，故而被告乙○○所辯其本職係辦理催收訴
    訟工作，縱然屬實，惟其受被告即學甲分行經理己○○指揮
    承辦徵信業務，即係在相當時間內從事一定業務之人，而且
    係基於徵信業務需要而製作上述文書，而被告乙○○除製作
    如附表編號二八號、二九號貸款案徵信外，且亦製作客戶陳
    連福之徵信工作，亦有良美金三角貸款戶明細在卷可按（見
    本院上訴卷四第四０五頁），足見被告乙○○確有執行徵信
    業務，應可認定，被告乙○○上述辯解，不足採信。
七、綜上所述，本件被告己○○、壬○○、丁○○、癸○○、辛○○、庚○○、丙○○、乙○○上開辯解，均無可取。至被
    告辛○○、庚○○、丙○○、乙○○等人辯稱，渠等於在調
    查站筆錄均只對伊等不利始記入，有利的均未記入筆錄，應
    不可採信一節。查被告辛○○、庚○○、丙○○、乙○○等
    人在調查站供述，未據被告等人於檢察官偵查時主張遭受刑
    求，且被告等人如認其有利供詞未記入調查站筆錄，被告等
    仍得於嗣後偵審中提出，要難以調查站未記入有利被告供述
    ，即遽認被告渠等在調查站不利己之供述，均不可採。故被
    告辛○○、庚○○、丙○○、乙○○等上開所辯，即無可取
    。被告己○○、壬○○、丁○○共同背信犯行，及被告癸○○、辛○○、庚○○、丙○○、乙○○等五人共同連續行使
    業務上文書登載不實犯行，均事證明確，堪以認定。
參、論罪科刑之理由
一、按公務員對於主管之事務，如有意圖為自己或第三人不法之
    利益，或損害其服務機關之利益而為違背其職務之行為，致
    生損害於服務機關之財產或其他利益者，縱因不符合貪污治
    罪條例或其他瀆職罪特別規定之構成要件，而不成立貪污或
    瀆職罪名，仍非不可以背信罪相繩（最高法院二十八年上字
    第二四六四號判例意旨參照）。
二、次按經理人與公司間為委任關係，此觀公司法第二十九條第
    二項「經理人之委任．．．」之規定甚明（最高法院八十三
    年台上字第七二號民事判決意旨參照）。又公司依章程之規
    定，得設副總經理或協理，或副經理一人或數人，以輔佐總
    經理或經理。另關於經理人委任之規定於協理或副理準用之
    ，公司法第三十八條、第三十九條亦分別定有明文。是公司
    協理、副理均屬公司經理人之輔佐人，其與公司間亦為委任
    關係。又襄理其職務屬經理人之性質，其與公司間關係為委
    任關係（最高法院八十三年台上字第一○一八號民事判決意
    旨參照）。查本件被告己○○、壬○○、丁○○分係台企銀
    行學甲分行之經理、副理、襄理，依上開說明均屬公司法上
    經理人性質，與台企銀行間關係為委任關係，合先說明。
三、又按刑法第三百四十二條之背信罪，係指為他人處理事務之
    受任人，意圖為自己或第三人不法之利益，或損害本人之利
    益，而違背其任務之行為而言。所謂為他人，係指受他人委
    任，而為其處理事務而言。至所所謂「違背其任務」，除指
    受任人違背委任關係之義務外，尚包括受託事務處分權限之
    濫用在內，如此始符合本條規範受任人應誠實信用處理事務
    之本旨。受任人為本人與第三人訂立有償契約時，自應盡其
    應盡之注意義務，以維護本人之利益（最高法院四九年度台
    上字第一五三○號判例、八十六年度台上字第三六二九號判
    決意旨參照）。本件被告己○○、壬○○、丁○○依前所述
    分任台企銀行學甲分行經理、副理、襄理，均係受任於台企
    銀行處理事務，竟均未依公司授信作業準則審核辦理授信個
    人授信業務，對該分行徵授信人員所為浮報收入之虛偽不實
    記載，竟仍予核准放款，顯均有違其受託處理事務應依誠實
    信用之忠實義務。核己○○、壬○○、丁○○三人所為，均
    係犯刑法第三百四十二條第一項背信罪。
四、被告己○○、壬○○、丁○○就附表所示人頭戶放款審核業
    務，彼此間互有行為之分擔及犯意之聯絡，為共同正犯。
五、另同案被告甲○○雖於附表分戶貸款人辦理時已調離臺企銀
    行學甲分行，但其仍本於其離職前與南品公司戴初雄所洽談
    分戶貸款條件，明知附表所示貸款戶均係人頭戶而不符合分
    戶貸款條件，卻續予關心協助，並要求臺企銀行學甲分行全
    力配合，甚至於徵信對保當日親自到場關心，復多次電話要
    求現任經理己○○應儘速配合辦理本件分戶貸款業務，而己○○接受關說並為使學甲分行先前在甲○○任內核准之附表
    所示餘屋建築融資貸款，得以順利清償，亦全力配合甲○○
    要求，是同案被告甲○○與被告己○○間，顯有犯意之聯絡
    及行為之分擔，自應認同案被告甲○○與被告己○○、壬○○、丁○○等人就上開背信行為，係屬共謀共同正犯（釋字
    第一○九號參照）。
六、又同案被告甲○○、被告己○○、壬○○、丁○○四人雖均
    係台企銀行之行員，上開共犯背信行為，係就被告戴初雄附
    表所示餘屋為核准貸款行為，此乃屬單純私法上經濟行為，
    不涉及國家機關公權力之行使或公共事務之執行，自非貪污
    治罪條例第二條所定依法令「從事公務」之人員。公訴人認
    被告己○○、壬○○、丁○○均係犯貪污治罪條例第六條第
    一項第四款圖利罪，即有未洽。惟該部分與公訴人起訴基本
    社會事實相同，就被告己○○、壬○○、丁○○該部分起訴
    法條，應予變更。
七、至被告癸○○、辛○○、庚○○、丙○○、乙○○均係臺企
    銀行學甲分行辦理授信業務之人員，竟於其辦理附表所示分
    戶貸款時，在其所製作貸款人每月收支表為收入不實之記載
    後，呈由其上級審核放款。核該被告等五人所為，均係犯刑
    法第二百十六條、二百十五條行使業務上登載不實罪。該五
    人間就所犯行使業務上登載不實罪，互有犯意之聯絡及行為
    之分擔，皆應論以共同正犯。被告癸○○、辛○○、庚○○
    、丙○○、乙○○共同於業務上登載不實之低度行為，應為
    其後持以行使之高度行為所吸收，均不復另論。
八、再按被告癸○○、辛○○、庚○○、丙○○、乙○○行為後
    ，刑法第五十六條連續犯之規定，業於九十四年一月七日修
    正公布刪除，並於九十五年七月一日施行，則上開被告癸○○等五人之犯行，因行為後新法業已刪除連續犯之規定，此
    刪除雖非犯罪構成要件之變更，但顯已影響行為人刑罰之法
    律效果，自屬法律有變更，依新法第二條第一項規定，比較
    新、舊法結果，仍應適用較有利於被告之行為時法律即舊法
    論以連續犯（最高法院九十五年第八次刑事庭會議決議參照
    ）。則被告癸○○、辛○○、庚○○、丙○○、乙○○五人
    所犯行使業務上文書登載不實罪，其各自先後多次犯行，均
    時間緊接，所犯構成要件亦復相同，顯各係基於概括之犯意
    反覆為之，均為連續犯，各依刑法第五十六條規定，以一罪
    論，並加重其刑。至己○○、壬○○、丁○○所犯背信罪部
    分，係同案被告甲○○任內已就附表所示分戶貸款額度與利
    率，與同案被告戴初雄洽妥，其後被告己○○、壬○○、丁○○於審核時未忠實履行其受委任審核放款義務，係違背其
    受委任之單一忠實義務，雖其於審核時有多次簽章行為，但
    均為達成貸放附表所示分戶貸款額度之單一目的，應僅論以
    一次背信行為，併此敘明。
肆、撤銷改判之理由
一、原審以被告癸○○、辛○○、庚○○、丙○○、乙○○等九
    人，罪證明確，因予論罪科刑，固非無見。惟查：
（一）被告癸○○、辛○○、庚○○、丙○○、乙○○均於渠等
      辦理附表所示分戶貸款時，在其所製作貸款人每月收支表
      為收入不實之記載後，呈由其上級審核放款，自屬行使行
      為。該五人所為均係犯行使業務上登載不實罪，原審僅論
      以業務上登載不實罪，亦有未洽。
（二）被告己○○、壬○○、丁○○共同在臺企銀行學甲分行本
      件附表放款業務審核，違背臺企銀行放款準則，核准放款
      。原審疏未詳察，竟認該三人均不知情，遽對該三人諭知
      無罪，顯有疏略。
二、依上所陳，公訴人上訴指摘原判決就被告己○○、壬○○、
    丁○○三人無罪諭知為不當，為有理由。被告癸○○、辛○○、庚○○、丙○○、乙○○等人上訴意旨，仍執前詞，否
    認犯罪，指摘原判決不當，為無理由。惟原判決既有上開可
    議之處，即屬無可維持，應由本院將原判決撤銷改判。
（一）按行為後法律有變更者，適用行為時之法律，但行為後之
      法律有利於行為人者，適用最有利於行為人之法律，九十
      五年七月一日施行之刑法第2條第1項定有明文。查被告己○○、壬○○、丁○○行為時刑法第四十一條原規定：「
      犯最重本刑為三年以下有期徒刑以下刑之罪者，而受六月
      以下有期徒刑或拘役之宣告，因身體、教育、職業或家庭
      之關係，執行顯有困難者，得以一元以上三元以下折算一
      日，易科罰金」（行為時法）；而九十年年一月四日修正
      ，同年月十日經總統公布施行之刑法第四十一條規定：「
      犯最重本刑為五年以下有期徒刑之罪，而受六月以下有期
      徒刑或拘役之宣告，因身體、教育、職業或家庭之關係或
      因其他正當事由，執行顯有困難者，得以一元以上三年以
      下折算一日，易科罰金。但確因不執行所宣告之刑，難收
      矯正之效或難以維持法秩序者，不在此限。」；「併合處
      罰之數罪，均有前項情形，其應執行之刑逾六月者，亦同
      」（中間時法）；又前述易科罰金之折算，業據罰金罰鍰
      提高標準條例第二條前段規定，就其原定數額提高為一百
      倍折算一日，因而所處之刑及所定應執行之刑，均併諭知
      易科罰金之折算標準，以資適法。嗣被告行為後中華民國
      刑法於九十四年二月二日修正公布，並自九十五年七月一
      日施行，其中：第四十一條第一項、第二項修正為同條第
      一項、第二項：「犯最重本刑為五年以下有期徒刑以下之
      刑之罪，而受六個月以下有期徒刑或拘役之宣告者，得以
      新臺幣一千元、二千元或三千元折算一日，易科罰金。但
      確因不執行所宣告之刑，難收矯正之效，或難以維持秩序
      者，不在此限。前項規定於數罪併罰，其應執行之刑未逾
      六月者，亦適用之。」（裁判時法）。又修正前罰金罰鍰
      提高標準條例亦於九十五年四月二十八日修正，並於同年
      七月一日施行，而將修正前罰金罰鍰提高標準條例第二條
      規定「依刑法第四十一條易科罰金或第四十二條第二項易
      服勞役者，均就其原定數額提高為一百倍折算一日；法律
      所定罰金罰鍰數額未依本條例提高倍數，或其處罰法律無
      罰金刑之規定者，亦同。」之規定刪除，故而比較行為時
      法、中間時法及裁判時法結果，應以修正後之中間時法對
      被告較為有利，本件被告己○○、壬○○、丁○○所犯刑
      法第三百四十二條規定之背信罪，所處係在有期徒刑六個
      月以下，自應依中間時法之第四十一條第一項規定諭知易
      科罰金之折算標準。
（三）爰審酌被告己○○、壬○○、丁○○、癸○○、辛○○、
      庚○○、丙○○、乙○○均係臺企銀行學甲分行行員，或
      為爭取本身工作績效，或係受上級長官指示而辦理本案不
      法情事，均未獲有任何利益，審酌刑法第五十七條規定所
      列各款犯罪情狀，量刑自應予從輕酌處。其中被告乙○○
      係受主管之命支援本件徵信工作，僅承做附表編號28、29
      二件而已，更應於量刑中予以酌減。爰分別量處如主文第
      二項至第四項所示之刑，併就被告己○○、壬○○、丁○○、癸○○、辛○○、庚○○、丙○○、乙○○所處有期
      徒刑，依修正後中間時法刑法第四十一條第一項規定，均
      諭知如易科罰金，各以三百元折算一日，以資懲儆。
（四）又查九十五年七月一日施行之刑法第七十四條規定緩刑之
      要件，除第一項第二款規定前因故意犯罪外，並增列第二
      項至第五項規定，惟緩刑之宣告係以暫不執行所宣告之刑
      ，故犯罪在新法施行前，新法施行後，緩刑之宣告，應適
      用新法第七十四條規定（最高法院九十五年第八次刑事庭
      會議決議參照），被告乙○○初入社會工作，涉世未深，
      經此起訴審判程序教訓，應足以促其改過遷善，且前未曾
      觸犯有期徒刑以上之罪，有台灣高等法院被告全國前案紀
      錄表各乙份在卷可稽，本院認對被告乙○○所宣告之刑，
      以暫不執行為當，爰宣告緩刑三年，用啟自新。
乙、不另為無罪諭知之部分
一、公訴意旨另以：被告癸○○、辛○○、庚○○、丙○○、乙○○，共同基於主管或監督之事務圖利同案被告戴初雄之意
    思聯絡，於辦理附表所示分戶貸款時，被告癸○○、辛○○
    、庚○○、丙○○、乙○○五人均知悉附表所示申貸案件係
    利用人頭戶申貸，竟先由被告辛○○、庚○○、丙○○、乙○○四人填載附表所示貸款戶之不實徵信資料，送由知情被
    告癸○○為初審核准貸放，據以擬定承做放款撥貸條件，再
    呈被告丁○○完成放款申貸案徵授信審核，最後轉由知情被
    告壬○○簽章，及呈由知情被告己○○核准放款。因認被告
    癸○○、辛○○、庚○○、丙○○、乙○○均另犯有貪污治
    罪條例第六條第一項第四款圖利罪云云。
二、訊之被告癸○○、辛○○、庚○○、丙○○、乙○○均堅決
    否認有上開圖利犯行均一致辯稱：「臺企銀行學甲分行辦理
    附表分戶貸款案，有一百廿九件，全部申貸案均依同一流程
    辦理，被告等實不知其中會有人頭戶申貸案」云云。經查：
（一）按戡亂時期貪污治罪條例就貪污圖利罪，自八十一年七月
      十七日修正公布為貪污治罪條例全文以來，先後歷經八十
      五年十月二十三日、九十年十一月七日兩度修正。查被告
      等人前揭連續貪污圖利行為期間為七十九年十月間，是其
      所涉及之法律為八十一年七月十七日修正公布之貪污治罪
      條例（行為時法）、後於八十五年十月二十三日修正公布
      施行之貪污治罪條例（中間時法）與九十年十一月七日修
      正公布施行之貪污治罪條例（裁判時之新法）。又八十五
      年十月二十三日修正公布施行之原貪污治罪條例第六條第
      一項第四款對於主管或監督事務，直接或間接圖私人不法
      之利益罪，除法定刑度不變外，其構成要件業經限縮修正
      為「對於主管或監督之事務，明知違背法令，直接或間接
      圖自己或其他私人不法利益，因而獲得利益」，於九十年
      十一月七日修正公布施行，自同年月九日生效，增加「明
      知違背法令」及「因而獲得利益」兩項要素（前者包括所
      有公務員所應遵守之基本規範；後者指一切足使其本人或
      其他第三人﹙含自然人及法人﹚之財產增加經濟價值者，
      包括現實財物及其他一切有形、無形、消極與積極之財產
      利益而言。﹝見修正條文立法說明﹞），以減少該罪之適
      用範圍，兩相比較，自以修正後裁判時之現行貪污治罪條
      例第六條第一項第四款關於圖利罪之規定較被告有利。而
      所稱違背法令，該「法令」係指包括法律、法律授權之法
      規命令、職權命令、自治條例、自治規則，委辦事項等，
      對多數不特定人民就一般事項所作對外發生法律效之規定
      ，至於僅具內部效力之行政規則或契約條款之違反，應屬
      行政責任之範圍，並非本次修正規範對象。
（二）按貪污治罪條例公務員於九十五年五月五日修正第二條規
      定，自九十五年七月一日施行，將原第二條規定：「依據
      法令從事公務之人員，犯本條例之罪者，依本條例處罰；
      其受公務機關委託承辦公務之人，犯本條例之罪者，亦同
      。」，修正為：「公務員犯本條例之罪者，依本條例處斷
      。」。再者刑法第十條第二項對於公務員之定義原規定：
      「稱公務員者，謂依法令從事於公務之人員。」，修正為
      ：「稱公務員者，謂下列人員：一、依法令服務於國家、
      地方自治團體所屬機關而具有法定職務權限，以及其他依
      法令從事公共事務，而具有法定職務權限者。二、受國家
      、地方自治團體所屬機關依法委託，從事與委託機關權限
      有關之公共事務者。」。故而貪污治罪條例第二條規定犯
      罪主體公務員之定義，自應回歸修正後刑法第十條第二項
      公務員定義而為認定。
（三）經查本件公訴人認被告癸○○等五人涉犯有貪污治罪條例
      第六條第一項第四款圖利罪嫌，無非以被告癸○○等五人
      係臺企銀行行員，均係屬貪污治罪條例第二條規定依法令
      從事公務之人員。惟該條例第二條所謂依法令「從事公務
      」之人員，必所執行之事務，係公權力範圍內之公務，始
      該當之。如所執行是私經濟行為，或發生私法上權義關係
      者，即非屬執行公權力範圍之公務，則執行該事務之人即
      未享有公法上之權力，即難認係依法令「從事公務」之人
      員。本件臺企銀行雖係官股占百分之五十以上之銀行，依
      大法官釋字第八號解釋認其公司之人員，固為刑法上所稱
      之公務員。然查貪污治罪條例第二條規定之犯罪主體，自
      應依九十五年七月一日施行修正後刑法第十條第二項規定
      ，已如上述，則本件係戴初雄以附表所示餘屋之人頭戶向
      臺企銀行申辦貸款，臺企銀行准予核貸之行為，臺企銀行
      核准附表所示餘屋貸款，與一般民營銀行核准房屋貸款，
      並無二致，均非執行政公務，應認非關國家權力實質運作
      ，乃係單純私法上之經濟行為（最高法院六十九年年度台
      上字第二九八二號判例參照）。則被告等五人就附表所示
      餘屋核准貸款，要無前述執行國家公權力可言，故而於貪
      污治罪條例第二條規定修正後，被告癸○○等五人其身分
      並非屬九十五年七月一日施行後刑法第十條第二項規定所
      稱之公務員，亦非貪污治罪條例所規範之犯罪主體。
（四）本件被告癸○○等五人依上所述，既非屬貪污治罪條例第
      二條所定之犯罪主體，即與同條例第六條第一項第四款圖
      利罪之適用對象，以九十五年七月一日施行後刑法第十條
      第二項規定公務員要件有間。公訴人認被告癸○○等五人
      均涉犯同條例第六條第一項第四款圖利罪，即有不當。惟
      公訴人認被告等五人所犯圖利罪與其前開行使業務上登載
      不實之有罪判決，具有犯罪之競合關係，爰不另為無罪之
      諭知，併此說明。
丙、適用之法律
一、刑法第三百六十九條第一項前段、第三百六十四條、第二百
    九十九條第一項前段、第三百條。
二、刑法第二條第一項、第十一條前段、第二十八條、第五十六
    條、第二百十六條、第二百十五條、九十年一月十日施行之
    第四十一條第一項、九十五年七月一日施行之刑法第七十四
    條第一項第一款。
三、修正前罰金罰鍰提高標準條例第一條前段、第二條。
本案經檢察官邱克斌到庭執行職務。
中    華    民    國    95    年    7     月    6     日
                  刑事第二庭    審判長法  官  葉居正
                                      法  官  李文福
                                      法  官  吳森豐
以上正本證明與原本無異。
檢察官如不服本判決應於收受本判決後十日內向本院提出上訴書
，其未敘述上訴理由者並得於提起上訴後十日內向本院補提理由
書。
被告均不得上訴。
                                      書記官  李梅菊
中    華    民    國    95    年    7     月    6     日
附錄本件論罪科刑法條全文
刑法第二百一十四條
明知為不實之事項，而使公務員登載於職務上所掌之公文書，足
以生損害於公眾或他人者，處三年以下有期徒刑、拘役或五百元
以下罰金。
刑法第二百一十六條
行使第二百十條至第二百十五條之文書者，依偽造、變造文書或
登載不實事項或使登載不實事項之規定處斷。
刑法第二百一十五條
從事業務之人，明知為不實之事項，而登載於其業務上作成之文
書，足以生損害於公眾或他人者，處三年以下有期徒刑、拘役或
五百元以下罰金。
刑法第三百四十二條
為他人處理事務，意圖為自己或第三人不法之利益，或損害本人
之利益，而為違背其任務之行為，致生損害於本人之財產或其他
利益者，處五年以下有期徒刑、拘役或科或併科一千元以下罰金
。
前項之未遂犯罰之。
附表：
┌─┬───┬────┬───┬───┬───┬───────┬────┐
│  │      │        │      │      │      │徵信調查報告記│        │
│編│人頭戶│申貸金額│申貸戶│連保人│徵信人│載每月臺幣收入│        │
│號│姓  名│新 臺 幣│樓層號│姓  名│姓  名├───┬───┤對保日期│
│  │      │單 位 元│      │      │      │申貸人│連保人│        │
├─┼───┼────┼───┼───┼───┼───┼───┼────┤
│01│戴朝雄│ 524萬元│19F-B │胡素珍│辛○○│800萬 │      │79.10.09│
├─┼───┼────┼───┼───┼───┼───┼───┼────┤
│  │戴朝雄│ 577萬元│19F-B1│胡素珍│辛○○│800萬 │      │79.10.09│
├─┼───┼────┼───┼───┼───┼───┼───┼────┤
│02│曾小娟│ 498萬元│10F-B │蘇美華│辛○○│10萬元│25萬元│79.11.08│
├─┼───┼────┼───┼───┼───┼───┼───┼────┤
│03│郭世雄│ 594萬元│20F-A5│周  密│辛○○│12萬元│12萬元│79.11.08│
├─┼───┼────┼───┼───┼───┼───┼───┼────┤
│04│柯美琴│ 513萬元│12F-B │林佩華│辛○○│22萬元│28萬元│79.11.09│
├─┼───┼────┼───┼───┼───┼───┼───┼────┤
│05│周  密│ 516萬元│16F-B │郭世雄│辛○○│10萬元│12萬元│79.11.08│
└─┴───┴────┴───┴───┴───┴───┴───┴────┘
┌─┬───┬────┬───┬───┬───┬───┬───┬────┐
│06│陳俊宏│ 543萬元│ 7F-C │陳國禎│辛○○│22萬元│11萬元│79.10.08│
├─┼───┼────┼───┼───┼───┼───┼───┼────┤
│  │陳俊宏│ 516萬元│15F-B │陳國禎│辛○○│16萬元│15萬元│79.10.08│
├─┼───┼────┼───┼───┼───┼───┼───┼────┤
│07│翁進福│1233萬元│16F-B2│黃水欽│辛○○│30萬元│17萬元│80.01.15│
├─┼───┼────┼───┼───┼───┼───┼───┼────┤
│08│陳國禎│ 566萬元│13F-B1│陳俊宏│辛○○│11萬元│22萬元│79.10.08│
├─┼───┼────┼───┼───┼───┼───┼───┼────┤
│  │      │        │ 9F-D │      │      │      │      │        │
│09│胡素珍│1846萬元│13F-E │戴朝雄│辛○○│      │800萬 │79.10.09│
│  │      │        │19F-B2│      │      │      │      │        │
├─┼───┼────┼───┼───┼───┼───┼───┼────┤
│  │      │        │17F-A │      │      │      │      │        │
│10│吳福明│1400萬元│17F-B │黃碧玉│辛○○│140萬 │      │79.10.08│
│  │      │        │17F-B1│      │      │      │      │        │
├─┼───┼────┼───┼───┼───┼───┼───┼────┤
│11│魏安里│ 527萬元│20F-A1│蘇月鳳│庚○○│12萬元│15萬元│79.11.09│
└─┴───┴────┴───┴───┴───┴───┴───┴────┘
┌─┬───┬────┬───┬───┬───┬───┬───┬────┐
│12│丁大為│ 746萬元│20F-A3│林柴山│庚○○│15萬元│11萬元│79.10.08│
├─┼───┼────┼───┼───┼───┼───┼───┼────┤
│13│郭賢福│1231萬元│12F-D │陳元昇│庚○○│29萬元│ 9萬元│79.11.08│
├─┼───┼────┼───┼───┼───┼───┼───┼────┤
│14│陳元昇│ 490萬元│ 6F-B │郭賢福│庚○○│ 9萬元│19萬元│79.11.08│
├─┼───┼────┼───┼───┼───┼───┼───┼────┤
│15│戴坤雄│ 594萬元│21F-A5│劉智燕│庚○○│75萬元│12萬元│79.10.08│
├─┼───┼────┼───┼───┼───┼───┼───┼────┤
│  │戴坤雄│ 563萬元│21F-A6│劉智燕│庚○○│75萬元│12萬元│79.10.08│
├─┼───┼────┼───┼───┼───┼───┼───┼────┤
│16│戴文雄│ 874萬元│13F-A │葉露凌│庚○○│17萬元│35萬元│79.10.08│
├─┼───┼────┼───┼───┼───┼───┼───┼────┤
│17│蘇月鳳│ 526萬元│20F-A │魏安里│庚○○│15萬元│12萬元│79.11.08│
├─┼───┼────┼───┼───┼───┼───┼───┼────┤
│18│陳宗義│ 577萬元│18F-B1│董金台│庚○○│40萬元│35萬元│79.11.09│
├─┼───┼────┼───┼───┼───┼───┼───┼────┤
│19│游寶平│ 990萬元│13F-D │戴進雄│庚○○│20萬元│      │79.10.01│
└─┴───┴────┴───┴───┴───┴───┴───┴────┘
┌─┬───┬────┬───┬───┬───┬───┬───┬────┐
│20│王秀芬│ 602萬元│ 7F-H │黃水欽│丙○○│25萬元│17萬元│80.01.15│
├─┼───┼────┼───┼───┼───┼───┼───┼────┤
│  │王秀芬│ 727萬元│14F-B2│黃水欽│丙○○│25萬元│17萬元│80.01.15│
├─┼───┼────┼───┼───┼───┼───┼───┼────┤
│21│莊再春│ 591萬元│19F-B3│蔡佳蓉│丙○○│29.5萬│ 9萬元│79.10.09│
├─┼───┼────┼───┼───┼───┼───┼───┼────┤
│22│劉智燕│ 727萬元│ 7F-I │戴坤雄│丙○○│12萬元│75萬元│79.10.08│
├─┼───┼────┼───┼───┼───┼───┼───┼────┤
│23│謝世昌│ 500萬  │15F-B1│林水旺│丙○○│16萬元│15萬元│79.10.08│
├─┼───┼────┼───┼───┼───┼───┼───┼────┤
│  │謝世昌│ 490萬  │11F-B1│林水旺│丙○○│16萬元│15萬元│79.10.08│
├─┼───┼────┼───┼───┼───┼───┼───┼────┤
│24│蔡佳蓉│ 513萬元│13F-B │莊再春│丙○○│ 9萬元│29.5萬│79.10.08│
├─┼───┼────┼───┼───┼───┼───┼───┼────┤
│25│王李幸│ 511萬元│11F-B │申貸人│丙○○│11萬元│      │80.01.31│
│  │娥    │        │      │陳麗月│      │      │      │        │
└─┴───┴────┴───┴───┴───┴───┴───┴────┘
┌─┬───┬────┬───┬───┬───┬───┬───┬────┐
│26│王建宗│ 576萬元│13F-B3│吳桓杰│丙○○│19.5萬│19.5萬│79.10.08│
├─┼───┼────┼───┼───┼───┼───┼───┼────┤
│27│吳恆杰│ 567萬元│13F-C │王建宗│丙○○│19.5萬│19.5萬│79.10.08│
├─┼───┼────┼───┼───┼───┼───┼───┼────┤
│28│李文雄│ 568萬元│16F-B1│李欣樺│乙○○│14萬元│ 2萬元│79.11.17│
├─┼───┼────┼───┼───┼───┼───┼───┼────┤
│29│林水旺│ 727萬元│13F-B2│謝世昌│乙○○│15萬元│16萬元│79.10.08│
├─┴───┴────┴───┴───┴───┴───┴───┴────│
│  總計申貸金額：新臺幣二億三千五百四十三萬元                          │
└───────────────────────────────────┘


司法院資訊處製作；財團法人民間司法改革基金會備份。
